臺北高等行政法院判決
　　　　　　　　　　　　　　　　　93年度訴字第00744號
　　　　　　　　　　　　　　　.
原　　　告　甲○○
被　　　告　經濟部智慧財產局
代　表　人　蔡練生（局長）
訴訟代理人　丙○○
　　　　　　丁○○
參　加　人　協禧電機股份有限公司
代　表　人　乙○○
訴訟代理人　桂齊恆律師
上列當事人間因新型專利異議事件，原告不服經濟部中華民國92
年12月26日經訴字第09206226370號訴願決定，提起行政訴訟，
本院判決如下：
　　主  文
原告之訴駁回。
訴訟費用由原告負擔。
　　事  實
一、事實概要：參加人於民國（下同）90年7月16日以「風扇馬
    達軸承保油結構」向被告申請新型專利，經被告編為第
    00000000號審查，准予專利。公告期間，原告以其違反專利
    法第98條第1項第1款及第2項規定，對之提起異議，案經被
    告審查，於92年9月2日以（92）智專3（3）05051字第
    09220884260號專利異議審定書為「異議不成立」之處分。
    原告不服，提起訴願，遭決定駁回，遂提起行政訴訟。本院
    因認本件撤銷訴訟之結果，參加人之權利或法律上利益將受
    損害，爰依職權裁定命獨立參加被告之訴訟。
二、兩造聲明：
    (一)原告聲明（原告經合法通知，未曾到場陳述，據其所提書
      狀內容而為記載）：
      訴願決定及原處分均撤銷。
    (二)被告聲明：
      如主文所示。
三、兩造之爭點：
    系爭專利是否有違核准審定時專利法第98條第2項進步性之
    規定，不符新型專利之要件？
  　(一)原告主張（原告經合法通知，未曾到場陳述，據其所提書
      狀內容而為記載）：
      1.訴願決定與被告皆以系爭專利與引証案比較，引証案需
        藉環形元件（油封）與栽軸座彼此相向面設計為彼此匹
        配的錐形面，將潤滑油封存於軸管內介於該軸承與環形
        元件之間的儲油室，與系爭專利於軸套頂端之開放區間
        設置保油蓋加以封閉等構造不同。且引証案亦未揭露系
        爭案基座之底板中形成定位座，定位座中形成封閉的儲
        油槽等構成及作用，系爭案各個構成元件相互連接關係
        及作用，既未見於引証案有相同之揭露，且各個構成元
        件間相互連接關係亦非可等效互換者，自難稱系爭案係
        為運用申請前既有之技術或知識，而為熟習該項技術者
        所能輕易完成，不具進步性。職是之故，維持被告本件
        異議案異議不成立之決定。
      2.經查，專利法第98條第2項「運用申請前既有之技術或
        知識，而為熟習該項技術者所能輕易完成且未能增進功
        效」所規定不准專利申請之限制要件，係指沒有運用優
        於熟習該項技術者所能預期之一般性技術發展，卻輕易
        由先前技術可推論出並完成者（摘於被告所頒布之專利
        審查基準）；而非訴願機關「系爭案各個構成元件相互
        連接關係及作用，既未見於引証案有相同之揭露，且各
        個構成元件間相互連接關係亦非可等效互換者，自難稱
        系爭案係為運用申請前既有之技術或知識，而為熟習該
        項技術者所能輕易完成」所解釋。顯然訴願決定機關及
        被告對本案已作成法條錯誤解釋的引用，遂應予撤銷所
        作成之決定。
      3.本件引証案已清楚揭露與系爭案具有相同功效之環形元
        件（亦及系爭案所指之保油蓋）構造，而且該環形元件
        與栽軸座彼此相向設計為匹配的錐形面，足使潤滑油被
        錐形面所增加的擋油面積所阻，避免因風扇轉動而甩出
        ；且被甩到該錐形面的潤滑油可以順著此錐形而回流到
        儲油室。此已証明較系爭案以普通的保油蓋結構為一超
        前之技術，則系爭案當然不具進步性。
      4.再者，系爭專利所描述之「定位座」為二種純功能性的
        描述，其並沒有具體的結構性敘述，所以當然與引証案
        第3圖補充標號（A）為實質等同之技術；且系爭案所討
        論的儲油槽自然與引証案第3圖補充標號（B）完全等同
        。為此，呈請鈞院詳查，系爭案顯然有違審查當時之專
        利法第98條第2項規定，依法應不准專利；請撤銷本案
        原處分及訴願決定，以維法制。
　　(二)被告主張：
      1.起訴理由主要謂引證案已清楚揭露與系爭案具有相同功
        效之環形元件（亦即系爭案所指之保油蓋）構造，而且
        該環形元件與栽軸座彼此相向面設計為匹配的錐形面，
        足使潤滑油被錐形面所增加的擋油面積所阻，避免因風
        扇轉動而甩出；且被甩到該錐形面的潤滑油可以順著此
        錐形面回流到除油室，較系爭案之保油蓋具進步性；再
        者，系爭案定位座與引證案第3圖補充標號A等同，且系
        爭案之儲油槽亦等同於引證案第3圖補充標號B，系爭案
        違反專利法第98條第2項規定云云。
      2.查，引證案包含有軸心之轉子總成，一樞設軸心用之軸
        承，一定子總成，以及一包含有一軸管的風扇框架等部
        分，在軸管的頂部設置有一環形元件，用以將潤滑油封
        存於該軸管內介於該軸承與該環形元件之間的一儲油室
        ，而在該扇葉框的軸心處設置有一恰可供該軸心插設的
        栽軸座，且該環形元件與該栽軸座彼此相向面設計為彼
        此匹配的錐形面。實際上，引證案需藉環形元件（油封
        ）與栽軸座彼此相向面設計為彼此匹配的錐形面，將潤
        滑油封存於軸管內介於該軸承與環形元件之間的儲油室
        ，與系爭案於軸套頂端之開放區間設置保油蓋加以封閉
        等構成不同，且引證案亦未揭露系爭案基座之底板中形
        成定位座，定位座中形成封閉的儲油槽等構成及作用，
        系爭案各個構成元件相互連接關係及作用既未見於引證
        案有相同之揭露，且各個構成元件間相互連接關係等亦
        非可等效互換者，自難稱系爭案係為運用申請前既有之
        技術或知識，而為熟習該項技術者所能輕易完成，不具
        進步性；故引證案實不足以證明系爭案不具進步性，起
        訴理由不足採。
      3.綜上所述，被告原處分並無違法，敬請駁回原告之訴。
    (三)參加人主張：
      1.原告主要引用證據為公告第426116號「無刷風扇之潤滑
        構造」新型專利案，指稱系爭案不具新穎性及進步性等
        云云。惟系爭案與引證案相較，不論結構特徵或達成功
        效均有顯著差異。
        (1)首先就二者在結構特徵方面的差異：引證案所揭示之
          無刷風扇潤滑構造，其雖揭示有風扇框座30、定子總
          成20、轉子總成30、軸管33、軸承34、轉子軸心13以
          及油封13等構件，分別對應系爭案之基座 (10)、定
          子 (20)、轉子 (40)、軸套 (21)、軸承 (30)、轉子
          心軸 (41)以及保油套 (43)等構件。
        (2)然而，引證案於其第2圖中明確地揭示，其扇葉框11
          內設置栽軸座110提供軸心13插設，油封50與栽軸座
          110相對應面分別形成第一錐形面500、第二錐形面
          111，該第一錐形面500與第二錐形面111間存在有間
          隙，呈非封閉之狀態，不同於系爭案之保油蓋 (43)
          係採取封閉軸套 (21)頂端開放區間之設計（如系爭
          案第4圖所示），而且引證案具錐面500之油封50設計
          及其外套於軸管33頂端之空間型態，不同於系爭案保
          油蓋 (43)以及保油蓋 (43)內置於軸 (21)頂端內部
          之空間型態設計。
        (3)其次，系爭案於基座 (10)之底板 (11)中形成定位座
          (12)，定位座 (12)中形成封閉的儲油槽 (14)（如系
          爭案第4圖所示），反觀引證案於其風扇框座30之承
          載平台32底部形成開放狀之空間，不具有相同於系爭
          案之儲油槽 (14)特徵。
        (4)因此，由前述說明配合系爭案第4圖及引證案第2圖的
          比較可清楚看出，系爭案申請專利範圍獨立項所界定
          之整體特徵構造顯然不同於引證案所揭示的無刷風扇
          ，故引證案不足以證明系爭案不具新穎性。
        (5)又在功效方面：仍請參閱附件中引證案之第2圖所示
          ，其油封50與栽軸座110間係採取相向匹配的錐形面
          配合，由於相對錐形面的設計係令行程延長，意即引
          證案藉該錐形面延長行程以阻止潤滑油外漏，此設計
          除與系爭案直接以保油套罩蓋於軸承上封閉之技術並
          不相同，由於油封50與栽軸座110為開放式設計，即
          使延長行程，亦不能完全避免潤滑油外洩，尤其是引
          證案風扇非採正向組裝的狀況下，其洩漏狀況將更形
          嚴重。換言之，引證案風扇有使用方向的限制。
        (6)反觀系爭案，其係於軸套 (21)頂端開放區間中設置
          保油蓋 (43)加以封閉，可防止飛塵落入軸套 (22)中
          吸收軸承 (30)所釋放的潤滑油，且避免飛塵進入造
          成心軸 (41)在軸承 (30)中旋轉時之卡死現象，又保
          油蓋(43)封閉於軸套頂端，縱使該風扇馬達倒置使用
          ，依然可確保潤滑油不流失等功用，故此，系爭案相
          較於引證案之風扇確具功效上之增進。
        (7)其次，由引證案第2、3圖所示之內容可以清楚看出：
          引證案於其風扇框座30之承載平台32底部形成開放狀
          之空間，並不具有儲油之功能；反觀系爭案，其基座
          (10)之底板 (11)中形成定位座 (12)，定位座 (12)
          中形成封閉的儲油槽 (14)，具備底部的儲油功能，
          故能結合頂端之保油功能、底部的儲油功能，使系爭
          案之風扇馬達無論正放、側放或呈倒置狀使用，均無
          潤滑油流失之問題。因此，經由前述結構特徵以及功
          效等比較說明後，相信可以清楚看出，原告所提之引
          證案風扇，既不足證明系爭案與其結構相同，且在系
          爭案在保油儲油效果上更優於引證案，故而引證案不
          足以具體證明系爭案不具新穎性或進步性。
        (8)綜上所述，原告所舉證據及理由均不足以具體證明系
          爭案不具新穎性或進步性，而系爭案申請專利範圍所
          界定之特徵並無違反系爭案核准當時專利法第98條第
          1項第1款或第2項所規定之情事，為此謹請判決原告
          之訴駁回，以維法制。
　　理  由
甲、程序方面
    本件原告經受合法通知，未於言詞辯論期日到場，核無行政
    訴訟法第218條準用民事訴訟法第386條各款所列情形，爰依
    被告之聲請由其一造辯論而為判決。
乙、實體方面
一、按凡對物品之形狀、構造或裝置之創作或改良，而可供產業
    上利用者，得依法申請取得新型專利，為專利法第97條暨第
    98條第1項所規定。而公告中之新型，任何人認有違反專利
    法第97條至第99條規定者，依法得自公告之日起3個月內，
    備具異議書，附具證明文件，向專利專責機關提起異議。從
    而，系爭案有無違反專利法情事而應不予專利，依法應由異
    議人附具證據證明之，倘其證據不足以證明系爭案有違專利
    法之規定，自應為異議不成立之處分。
二、本件系爭第00000000號「風扇馬達軸承保油結構」新型專利
    案，其係包括基座、定子及轉子；定子設置於基座上，而轉
    子樞設於定子中；基座之底板中形成定位座，定位座中形成
    封閉的儲油槽；定子是以軸套穿設上磁極片、下磁極片、線
    圈及電路板所構成，軸套中設置含油的軸承，轉子之心軸樞
    設於軸承中，軸套頂端之開放區間設置保油蓋加以封閉者。
    原告所提異議證據為90年3月11日公告之第00000000號「無
    刷風扇之潤滑構造」新型專利案（即引證案）。案經被告審
    查，認引證案包含有軸心之轉子總成，一樞設軸心用之軸承
    ，一定子總成，以及一包含有一軸管的風扇框架等部分，在
    軸管的頂部設置有一環形元件，用以將潤滑油封存於該軸管
    內介於該軸承與該環形元件之間的一儲油室，而在該扇葉框
    的軸心處設置有一恰可供該軸心插設的栽軸座，且該環形元
    件與該栽軸座彼此相向面設計為彼此匹配的錐形面；引證案
    需藉環形元件（油封）與栽軸座彼此相向面設計為彼此匹配
    的錐形面，將潤滑油封存於軸管內介於該軸承與環形元件之
    間的儲油室，與系爭案於軸套頂端之開放區間設置保油蓋加
    以封閉等構成不同，且亦未揭露系爭案基底之底板中形成定
    位座，定位座中形成封閉的儲油槽等構成及作用，故引證案
    不足以證明系爭案違反專利法第98條第1項第1款及第2項規
    定，乃為異議不成立之處分。原告不服，依序提起訴願及行
    政訴訟；兩造及參加人之主張，各如事實欄所載。
三、原告起訴意旨略以：引證案已清楚揭露與系爭案具有相同功
    效之環形元件（亦即系爭案所指之保油蓋）構造，而且該環
    形元件與栽軸座彼此相向面設計為匹配的錐形面，足使潤滑
    油被錐形面所增加的擋油面積所阻，避免因風扇轉動而甩出
    ；且被甩到該錐形面的潤滑油可以順著此錐形面回流到除油
    室，較系爭案之保油蓋具進步性；再者，系爭案定位座與引
    證案第3圖補充標號A等同，且系爭案之儲油槽亦等同於引證
    案第3圖補充標號B，系爭案違反專利法第98條第2項規定云
    云。
四、經查，原處分有關專利法第98條第1項第1款規定部分，原告
    已不再爭執，故不予審究，合先說明。次查，系爭專利包括
    基座、定子及轉子；定子設置於基座上，而轉子樞設於定子
    中；基座之底板中形成定位座，定位座中形成封閉的儲油槽
    ；定子是以軸套穿設上磁極片、下磁極片、線圈及電路板所
    構成，軸套中設置含油的軸承，轉子之心軸樞設於軸承中，
    軸套頂端之開放區間設置保油蓋加以封閉者。而引證案則包
    含有軸心之轉子總成，一樞設軸心用之軸承，一定子總成，
    以及一包含有一軸管的風扇框架等部分，在軸管的頂部設置
    有一環形元件，用以將潤滑油封存於該軸管內介於該軸承與
    該環形元件之間的一儲油室，而在該扇葉框的軸心處設置有
    一恰可供該軸心插設的栽軸座，且該環形元件與該栽軸座彼
    此相向面設計為彼此匹配的錐形面。比較系爭案與引證案，
    引證案需藉環形元件（油封）與栽軸座彼此相向面設計為彼
    此匹配的錐形面，將潤滑油封存於軸管內介於該軸承與環形
    元件之間的儲油室，與系爭案於軸套頂端之開放區間設置保
    油蓋加以封閉等構成不同，且引證案亦未揭露系爭案基座之
    底板中形成定位座，定位座中形成封閉的儲油槽等構成及作
    用，系爭案各個構成元件相互連接關係及作用既未見於引證
    案有相同之揭露，且各個構成元件間相互連接關係等亦非可
    等效互換者，自難稱系爭案係為運用申請前既有之技術或知
    識，而為熟習該項技術者所能輕易完成，不具進步性；故引
    證案實不足以證明系爭案不具進步性。
五、綜上所述，原告訴稱系爭案違反核准審定時專利法第98條第
    2項進步性之規定，並不足採。本件被告所為異議不成立之
    處分，洵無違誤，訴願決定予以維持，亦無不合。原告仍執
    前詞，訴請撤銷，為無理由，應予駁回。
丙、據上論結，本件原告之訴為無理由，依行政訴訟法第98條第
    3項前段、第218條、民事訴訟法第385條第1項前段，判決如
    主文。
中　　華　　民　　國　　94　　年　 　5　　月　 25  　 日
                    第四庭審判長法　官  徐  瑞  晃
           　　　  　　　　　　 法　官  蕭  惠  芳
           　　　　  　　　　　 法　官  李  得  灶
上為正本係照原本作成。
如不服本判決，應於送達後20日內向本院提出上訴狀並表明上訴
理由，如於本判決宣示後送達前提起上訴者，應於判決送達後20
日內補提上訴理由書（須按他造人數附繕本）。
中　　華　　民　　國　　94　　年　 　6　　月　　1　　 日
            　　　　  　　　　　書記官  陳  清  容
